【裁判字號】    98,簡上,166
【裁判日期】    980831
【裁判案由】    詐欺
【裁判全文】
臺灣嘉義地方法院刑事判決             98年度簡上字第166號
上  訴  人
即  被  告  乙○○
                    3號
選任辯護人  楊偉聖律師
上列上訴人即被告因詐欺案件，不服本院嘉義簡易庭民國98年6
月30日98年度嘉簡字第890號第一審簡易判決（聲請簡易判決處
刑案號：98年度偵字第346號），提起上訴，本院管轄之第二審
合議庭判決如下：
    主  文
原判決撤銷。
乙○○共同犯詐欺取財罪，處有期徒刑伍月，如易科罰金，以新
臺幣壹仟元折算壹日。緩刑貳年。
    犯 罪 事 實
一、乙○○明知依一般社會生活之通常經驗，申請帳戶使用係輕
    而易舉之事，一般人無故使用他人金融帳戶常與財產犯罪之
    需要密切相關，而可預見不自行申辦帳戶使用，反使用他人
    帳戶，可能係犯罪集團作為不法收取他人款項之用，仍以縱
    若有人持以犯罪亦無違反其本意，而意圖為他人不法之所有
    ，與大陸籍成年男子「陳偉傑」及其所屬詐騙集團成年人成
    員共同基於詐欺取財之犯意聯絡，由乙○○於民國97年6月6
    日前某日，在其住處，將其所有之第一商業銀行西壢分行帳
    號00000000000號帳戶資料，告知「陳偉傑」，並應允「陳
    家偉」於接獲他人匯款後再將款項領出交付，「陳偉傑」及
    其所屬犯詐欺集團成年人成員遂接續於97年6月6日及同年月
    19日，使用網路電話，偽稱「廖碧琪」，以網路交友為名，
    向甲○○佯稱：家人需手術費用、欲返臺無機票及尚有欠款
    未償還云云，甲○○一時未查，陷於錯誤，而依指示分別於
    97年6月6日、同年月19日（聲請簡易判決處刑書誤載為15日
    ），在嘉義縣竹崎地區農會灣橋分部及鹿滿分部，各匯款新
    臺幣（下同）10,000元、53,000元至乙○○上開第一商業銀
    行西壢分行帳戶，乙○○並將款項領出，再全數匯入「陳偉
    傑」指定之帳戶，嗣甲○○於97年8月27日知悉受騙，報警
    循線查獲上情。
二、案經嘉義縣警察局竹崎分局報告臺灣嘉義地方法院檢察署檢
    察官偵查聲請簡易判決處刑。
壹、程序事項
    被告以外之人於審判外之言詞或書面陳述，除法律有規定者
    外，不得作為證據，刑事訴訟法第159條第1項固有明文；惟
    被告以外之人於審判外之陳述，雖不符同法第159條之1至之
    4規定，而經當事人於審判程序同意作為證據，法院審酌該
    言詞陳述或書面陳述作成時之情況，認為適當者，亦得為證
    據。又當事人、代理人或辯護人於法院調查證據時，知有第
    159條第1項不得為證據之情形，而未於言詞辯論終結前聲明
    異議者，視為有前項之同意，此觀同法第159條之5規定即明
    。本件公訴檢察官及被告於本院準備程序及審判程序中，對
    於證人即被害人甲○○於警詢之證述暨其他相關本判決引用
    具傳聞性質之證據資料（詳如下述）證據能力，迄於言詞辯
    論終結前皆未聲明異議。本院審酌證人之陳述及證據資料作
    成時之情況，核無違法取證或其他瑕疵，認為以之作為證據
    為適當，前述證人於審判外之陳述及相關證據資料，自得作
    為證據。
貳、實體事項
一、有關本案犯罪事實之認定
(一)上揭犯罪事實，業據被告乙○○於本院審理時坦承不諱（見
    本審院卷第30、55至56頁），核與證人甲○○於警詢之證述
    情節相符（見警卷第5至8頁），復有匯款回條、被告之銀行
    基本資料及交易明細、公司基本資料查詢、稅務電子閘門財
    產所得調件明細表、瀧澤實業有限公司98年4月27日瀧字第
    980427001號函、被告之薪資表及勞工保險退保申請表、第
    一商業銀行西壢分行98年5月8日（98）一西壢字第160號函
    及98年5月14日（98）一西壢字第165號函檢送被告帳戶交易
    明細、自動化服務設備轉帳明細表摘要說明及客戶狀況查詢
    等資料、被告金融申請卡、申請更換印鑑等帳戶資料查詢、
    法務部入出境資訊連結作業等件附卷可佐（見警卷第9至12
    頁；98年度交查字第725號卷第3、5、7、9至10、12至16、
    18至28頁；偵查卷第7、13頁）。又觀諸上揭被告帳戶交易
    明細紀錄表，其任職之瀧澤實業有限公司於97年6月6日匯入
    薪資38,428元，被告於同日併同甲○○所匯款項領出，甲○
    ○再於97年6月19日第2次匯款後，被告領出款項之時間尚且
    於相隔數日後之同年月24日，均徵該帳戶之存摺、提款卡仍
    由被告使用中，洵無疑義，顯見被告於警詢及本院審理時供
    承：甲○○分別於97年6月6日及19日匯款至帳戶中，「陳偉
    傑」以電話告知後再領出，依「陳偉傑」指示，匯入其指定
    之帳戶而交付予「陳偉傑」等語（見警卷第2、3頁；本審院
    卷第26、31至33頁），應為可信，即被告上開帳戶係作為詐
    騙集團成員詐欺被害人而收受匯款財物之工具，並由被告將
    被害人匯款領出交付詐騙集團成員，要屬明確。
(二)按刑法上之故意，可分為直接故意與不確定故意（間接故意
    ），所謂「不確定故意」，係指行為人對於構成犯罪之事實
    ，預見其發生而其發生並不違背其本意者，刑法第13條第2
    項定有明文。至於刑法上之幫助犯，係對於犯罪與正犯有共
    同之認識，而以幫助之意思，對於正犯資以助力，而未參與
    實施犯罪之行為者而言（最高法院88年度臺上字第1270號判
    決意旨可資參照）。亦即凡以自己犯罪之意思而參與犯罪，
    無論其所參與者是否犯罪構成要件之行為，皆為正犯，其以
    幫助他人犯罪之意思而參與犯罪，其所參與者，苟係犯罪構
    成要件之行為，亦為正犯，必以幫助他人犯罪之意思而參與
    犯罪，其所參與者又為犯罪構成要件以外之行為，始為幫助
    犯。再者，刑法共同正犯之成立，祇須行為人有以共同犯罪
    之意思，參與犯罪構成要件之行為，即克當之，不因其內部
    利益分配之差異而有所影響，其等間之犯意聯絡，原不以數
    人間直接發生者為限，其有間接聯絡者，亦包括在內，各共
    同正犯，於彼等犯意聯絡範圍內，即應就該犯罪之全部事實
    共同負責，並不因其僅係分擔實行部分犯罪行為或祇與正犯
    中之人或數人有犯意聯絡，以及其事後如何分贓與所分得贓
    物之多寡而有所不同（最高法院98年度臺上字第4481號、第
    3978號判決意旨參照）。
(三)本件被告將帳戶資料告知「陳偉傑」，並應允他人匯款後再
    將款項領出交付，業經被告於警詢時即坦承明確，衡諸常理
    ，金融機構之帳戶為個人理財之工具，立於資金供需便利性
    ，申請開設帳戶並無特殊限制，一般民眾皆能自由申請開戶
    ，亦可同時在不同金融機構申請多數存款帳戶使用，並有一
    定金融交易目的及識別意義，具高度專有性，且依一般人之
    社會生活經驗，並無使用他人帳戶之必要，然邇來利用人頭
    帳戶匯款而詐騙之案件層出不窮，媒體及政府無不大力宣導
    ，提醒注意，並有警示標誌張貼於各金融機構及提款機等處
    ，即若不以自己名義申請開立帳戶使用，反向他人要求提供
    帳戶使用，帳戶所有人對此應有合理懷疑其目的係詐取他人
    財物。被告為智力成熟且具一般社會智識經驗之成年人，竟
    將具高度專屬性之帳戶資料提供「陳偉傑」，縱不確知所提
    供之帳戶，遭他人用以對被害人詐欺取財，或不確知係以何
    種方法於何時、地為詐騙等情，惟自應能預見該成年人及所
    屬之詐騙集團成年人成員係利用上開帳戶作為犯罪之用，是
    其對於他人利用其所有帳戶，供作犯詐欺財罪出入帳戶之用
    乙節，能預見其發生且其發生不違背其本意，況且被告並非
    將帳戶存摺、提款卡、密碼交予「陳偉傑」，而係待「陳偉
    傑」告知他人匯款後，自己持提款卡將被害人之匯款領出，
    再轉匯至「陳偉傑」指定帳戶，即一般所稱之「車手」，所
    為顯係詐欺取財罪之構成要件行為，已非幫助行為（最高法
    院98年度臺上字第1429號判決意旨可參），再依卷內證據所
    示，並無從認定被告因此而獲有利益，是被告意圖為他人不
    法之所有，與詐騙集團成員基於共同詐欺取財之未必故意，
    與詐騙集團成員有共同詐欺被害人之犯意聯絡，自應就詐騙
    被害人之犯罪事實共同負責，揆諸前揭說明，亦不因其係分
    擔實行部分犯罪行為或僅與「陳偉傑」有犯意聯絡，以及其
    自承事後並未獲得任何報酬等情，而有影響，要屬當然。
(四)綜上所述，本件事證明確，被告與詐騙集團成年人成員共同
    詐騙被害人犯行洵堪認定，應予依法論科。
二、論罪科刑部分
(一)被告提供其帳戶，供「陳偉傑」及所屬之詐騙集團成年人成
    員詐騙被害人，並將被害人匯入之款項領出後再以匯款方式
    交付「陳偉傑」，與詐騙集團成員具有共同正犯之犯意聯絡
    與行為分擔，顯係基於與該詐欺集團成員共同詐欺取財之不
    確定故意，參與犯罪構成要件之行為，是核被告所為，係犯
    刑法第339條第1項之詐欺取財罪，被告就上開詐欺取財犯行
    ，與「陳偉傑」及其所屬詐騙集團成年人成員間，具有犯意
    聯絡及行為分擔，為共同正犯。又上開2次詐騙被害人犯行
    ，係偽稱相同之人，基於同一詐欺被害人而取得財物之犯意
    ，其先後各舉動，在時間及空間上均具有密切之關連性，且
    侵害同一法益，無非係欲達同一詐欺取財目的之接續動作，
    各行為之獨立性極為薄弱，依一般社會健全觀念，難以強行
    分開，且被告係將2次被害人之匯款合為1筆再轉匯而交付「
    陳偉傑」，在刑法評價上，以視為數個舉動之接續施行，合
    為包括之一行為予以評價，較為合理，應為接續犯，僅論以
    1罪（最高法院86年臺上字第3295號判例意旨參照）。至於
    公訴意旨論以幫助犯，尚有未洽，惟此部分基本社會事實同
    一，本院依法變更聲請簡易判決處刑書所載法條，並告知被
    告（本審院卷第19頁），以維其權益，附此敘明。
(二)原審以被告犯行事證明確，予以論罪科刑，固非無見，惟因
    被告所為上開提領63,000元之行為，已屬詐欺取財罪之構成
    要件行為，與詐騙集團成員間顯然該當於詐欺取財罪之共同
    正犯，而非僅屬詐欺取財罪之幫助犯，原審疏未斟此，僅依
    詐欺取財罪之幫助犯，對被告論處，尚有未洽，自應由本院
    予以撤銷改判。爰審酌被告技術學院畢業之智識程度，正值
    青年，因一時失慮，致犯本罪，其犯罪手段非屬暴力，被害
    人被詐騙所匯款項為63,000元，被告擔任提供帳戶及實際提
    款之行為分擔，兼衡被告犯後坦承犯行，已全數賠償被害人
    ，此有收據1紙在卷可佐（見本審院卷第40頁），自承與父
    、母親、妹同住，擔任維修工程師等一切情狀，量處如主文
    第2項所示之刑，並諭知易科罰金之折算標準。
(三)查被告前未曾因故意犯罪受有期徒刑以上刑之宣告，有前揭
    紀錄表及臺灣嘉義地方法院檢察署刑案資料查註紀錄表各1
    份附卷可稽，其因一時失慮，致犯本罪，犯後已坦承犯行，
    深具悔意，態度良好，且屬偶發初犯，情節輕微，又與被害
    人達成和解，賠償其損失，詳如前述，被告經此次科刑教訓
    後，當益知警惕，應無再犯之虞，因認其所受宣告之刑，以
    暫不執行為適當，爰併予宣告緩刑2年，以啟自新，並觀後
    效。
據上論斷，應依刑事訴訟法第455條之1第1項、第3項、第369條
第1項前段、第300條、第299條第1項前段，刑法第28條、第339
條第1項、第41條第1項前段、第74條第1項第1款，刑法施行法第
1條之1第1項、第2項前段，判決如主文。
本案經檢察官陳昱奉到庭執行職務。
中    華    民    國    98    年    8    月    31    日
                  刑事第二庭審判長法  官  沈福財
                                  法  官  卓春慧
                                  法  官  林青怡
上列正本證明與原本無異。
本件不得上訴。
中    華    民    國    98    年    8    月    31    日
                                  書記官  李佳惠
附錄本判決論罪科刑法條
刑法第339條第1項：
意圖為自己或第三人不法之所有，以詐術使人將本人或第三人之
物交付者，處5年以下有期徒刑、拘役或科或併科1千元以下罰金
。


司法院資訊處製作；財團法人民間司法改革基金會備份。
